【裁判字號】    92,台上,1267
【裁判日期】    920619
【裁判案由】    返還買賣價金
【裁判全文】
最高法院民事判決                              九十二年度台上字第一二六七號
    上  訴  人  富國建設股份有限公司
    法定代理人  葉碧玉
    上  訴  人  丙○○
                乙○○
                甲○○
    共      同
    訴訟代理人  蘇弘志律師
    上  訴  人  丁○○
    訴訟代理人  林思銘律師
                苗繼業律師
    被 上訴 人  戊○○
右當事人間請求返還買賣價金事件，上訴人對於中華民國九十一年十二月十八日台灣
高等法院第二審更審判決（九十一年度重上更(二)字第一一五號），各自提起上訴，本
院判決如左：
    主  文
原判決除假執行部分外廢棄，發回台灣高等法院。
    理  由
本件被上訴人戊○○及上訴人丁○○主張：戊○○、丁○○於民國八十一年四月十九
日依次向對造上訴人富國建設股份有限公司（下稱富國公司）買受坐落新竹縣竹東鎮
○○段竹東小段三五之一、三五之五一、三五之一三、三五之一五三、三六之八七、
三四之四０七地號土地上興建之長春帝國大廈Ｌ棟十樓、七樓房屋及地下室停車位編
號四九、五五號，並向對造上訴人丙○○、乙○○、甲○○（下稱丙○○等三人）買
受該建物基地應有部分。戊○○已付建物價金新台幣（下同）一百三十八萬元、土地
價金三百二十一萬元；丁○○已付建物價金四十萬八千元、土地價金九十五萬元。詎
該房屋建竣，其實際面積較約定使用面積短少，所交付之停車位亦非合法之停車位，
為不完全給付，且不能補正，伊已解除契約等情。求為命富國公司給付戊○○一百三
十八萬元、給付丁○○四十萬八千元；丙○○等三人給付戊○○三百二十一萬元、給
付丁○○九十五萬元，並均加付法定遲延利息之判決（未繫屬本院部分不予贅述）。
富國公司及丙○○等三人則以：系爭房屋面積並無不足，系爭停車位亦係合法之停車
位，伊無債務不履行之情形，戊○○、丁○○不得解除契約等語，資為抗辯。
原審以：戊○○、丁○○向富國公司買受系爭房屋，其約定面積均為約三一‧七四坪
（包含陽台、花台、平台、露台及所分擔公共面積），系爭契約附件廣告平面圖則載
明系爭房屋之使用面積為二九‧三０坪、公共面積為二‧四四坪，合計三一‧七四坪
，該平面圖雖未說明使用面積及公共面積之範圍，惟已標示系爭房屋主建物及附屬建
物之長、寬，合計其面積共為八一‧七五平方公尺即二四‧七二坪，不致誤認上開約
定之使用面積即為室內面積。參以建築業界慣例，使用面積包括由房屋所有權人排他
使用之主建物、陽台、花台等室內面積，及俗稱「小公」之當層樓梯間、走道等部分
，有中華民國建築投資商業同業公會全國聯合會函可稽。富國公司辯稱：系爭契約約
定之使用面積，係包括室內面積及當層樓梯間、走道部分之「小公」面積等語，尚非
無據。系爭房屋辦理建物登記，其主建物、陽台、花台面積共計八一‧八三平方公尺
即二四‧七五坪，樓梯等公共設施部分，戊○○、丁○○權利範圍均為萬分之三二五
，折計面積為二四‧三八平方公尺即七‧三七坪，停車場等公共設施部分，其二人權
利範圍均為萬分之一二六，折計面積為二九‧二七平方公尺即八‧八六坪，全部計為
四０‧九八坪，其中室內面積二四‧七五坪，加計當層樓梯間、走道面積四‧九九坪
，共為二九‧七四坪，較約定面積並無短少。戊○○、丁○○主張：系爭房屋有面積
不足之瑕疵云云，並非可採。次查系爭大樓地下停車場共設置五十八個停車位，其中
四十九個停車位係經主管機關核准者，餘為富國公司增設之停車位，戊○○、丁○○
買受之停車位均係增設者，為兩造所不爭。按建築物於申領使用執照後，擅自加畫設
停車空間位數，若涉及建築技術規則建築設計施工篇第六十條、第六十一條（關於車
道寬度、坡度之規定），應申請變更使用執照，有內政部八十二年一月十八日八一台
內營字第八一０六三一三號函可憑。又違反建築法第七十三條後段規定擅自變更使用
者，處建築物所有權人或使用人六萬元以上三十萬元以下罰鍰，並勒令停止使用，同
法第九十條第一項前段定有明文。富國公司違反增設九個停車位，違反建築法第七十
三條規定，遭新竹縣政府處以罰鍰，並令其改善，足見富國公司交付之系爭停車位尚
難認係合於債之本旨而無瑕疵。經戊○○催告，富國公司仍未補正，戊○○以起訴狀
繕本之送達為解除契約之意思表示，自無不合。從而，戊○○依民法第二百五十九條
第二款規定，請求富國公司給付伊一百三十八萬元，丙○○等三人給付伊三百二十一
萬元，及均加付法定遲延利息，洵屬正當，應予准許。至於丁○○買受之系爭房地，
因其積欠富國公司買賣價金三百萬元，經該公司以本票裁定為執行名義，聲請法院查
封拍賣，於八十六年六月三十日由訴外人董傑隆買受，有土地及建物登記簿謄本可稽
。丁○○既因可歸責於自己之事由，致其所受領之系爭房地不能返還，依民法第二百
六十二條規定，其解除權消滅，從而其解除系爭契約，請求回復原狀，尚非有據，故
其請求富國公司給付伊四十萬八千元，丙○○等三人給付伊九十五萬元，並均加付法
定遲延利息，即屬不應准許。爰廢棄第一審所為丁○○勝訴部分之判決，改判駁回其
訴，及維持第一審所為戊○○勝訴部分之判決，駁回富國公司及丙○○等三人之上訴
。
按有解除權人因可歸責於自己之事由，致其所受領之給付物不能返還，須發生在行使
解除權之前，其解除權始歸於消滅；倘於行使解除權後，始發生其所受領之給付物不
能返還之情形，契約既經合法解除，要無更使解除權消滅之可言。查丁○○主張：伊
已於八十五年三月十一日以郵局存證信函解除系爭契約，再於八十五年七月九日以準
備書狀之送達為解除契約之意思表示等語（見第一審卷一二九、一六四至一六六頁）
。倘其解約為合法，則系爭契約即生解除之效力，不因系爭房地嗣後遭法院拍賣不能
返還而受其影響。原審見未及此，徒以系爭房地已被拍賣不能返還，即認丁○○不得
解除系爭契約，進而為其不利之判決，自有未合。次按買賣因物有瑕疵，出賣人應負
擔保之責，如依其情形，解除契約顯失公平者，買受人僅得請求減少價金，不得解除
契約，此觀民法第三百五十九條規定即明。富國公司及丙○○等三人辯稱：系爭停車
位縱有瑕疵，亦非不能使用，未達解除契約之程度，戊○○解除契約依民法第三百五
十九條規定，顯失公平等語（見原審重上更(二)卷六二頁），係屬重要之防禦方法，原
審恝置未論，就戊○○部分遽為富國公司及丙○○等三人不利之判決，並有判決不備
理由之違法。丁○○、富國公司及丙○○等三人上訴論旨，各自指摘原判決於其不利
部分為不當，求予廢棄，均非無理由。
據上論結，本件上訴人富國公司、丙○○等三人之上訴及丁○○之上訴均有理由。依
民事訴訟法第四百七十七條第一項、第四百七十八條第一項，判決如主文。
中      華      民      國    九十二    年      六      月     十九     日
                              最高法院民事第三庭
                                  審判長法官  林  奇  福
                                        法官  陳  國  禎
                                        法官  李  彥  文
                                        法官  陳  重  瑜
                                        法官  黃  秀  得
      右正本證明與原本無異
                                              書  記  官
中      華      民      國    九十二    年      七      月      三      日
                                                                        Ｔ


司法院資訊處製作；財團法人民間司法改革基金會備份。
